臺灣高等法院花蓮分院刑事判決　　　　　　　　　　九十三年度上訴字第一九二號
　　上訴人即被告　乙○○
　　指 定辯護 人　甲○○律師
右上訴人因殺人案件，不服臺灣花蓮地方法院九十三年度重訴字第八號，中華民國九
十三年十月二十七日第一審判決（起訴案號：臺灣花蓮地方法院檢察署九十三年度偵
字第四五七號）提起上訴，本院判決如左：
    主  文
上訴駁回。
    事  實
一、乙○○曾因違反藥事法案件，經台灣花蓮地方法院判處有期徒刑一年確定，於民
    國（下同）八十九年八月十六日縮刑期滿執行完畢，猶不知警惕。
二、緣陳見榮（另案偵查通緝中）於九十三年三月十三日下午四時許，因所駕駛的車
    牌號碼九一七七─ＦＭ自小客車車輪陷入在花蓮縣吉安鄉○○村○○路○段一七
    ０號工地前的坑洞內，而入屋要求找建商出面負責，並因此與正在屋內施工的簡
    春福發生爭執。陳見榮見簡春福不肯告知建商為何人，竟心有不甘，以電話聯繫
    乙○○到場後，二人即於同日下午五時許，一同至上述工地屋內二樓與簡春福再
    起爭執，陳見榮並要求簡春福下樓理論，嗣由乙○○最先下樓，陳見榮及簡春福
    緊接其後，簡春福唯恐出事，尚順手持工地的木條一根作為自保之用，同在工地
    工作的簡春福之子丁○○因不放心，亦緊隨簡春福之後下樓，結果雙方在走至一
    、二樓樓梯間轉角平台處就發生拉扯扭打，陳見榮竟基於殺人的故意，取出所攜
    帶之捷克ＣＺ廠所製口徑九ＭＭ制式半自動手槍一枝（內含四發子彈），朝簡春
    福射擊一槍，幸經簡春福撥落掉至樓梯下的一樓地面上而未果，乙○○見前述手
    槍遭撥落於一樓地面後，已明知陳見榮非法持有手槍及子彈，且所持有之槍、彈
    均具有殺傷力，屬於極易致命的武器，朝人體射擊極可能因傷及重要器官而造成
    死亡，竟當場萌生與陳見榮共同持有手槍、子彈及殺人的犯意聯絡，於槍枝遭撥
    落後隨即迅速下樓將槍枝拾起，再遞交給尚在一、二樓樓梯間與簡春福扭打的陳
    見榮，陳見榮拿到槍枝之後立即往簡春福的胸部射擊一槍，致簡春福因胸部遭槍
    擊而倒地，陳見榮復持該支手槍作勢抵住丁○○頭部，經同在工地內工作之簡春
    福之妻賴美麗當場下跪求饒，陳見榮才僅以槍身毆打丁○○頭部後，與乙○○分
    別逃離現場，簡春福則經賴美麗跑出工地外呼救後，經他人報警緊急送醫急救，
    然終因心肺貫穿傷致心因性休克不治死亡。嗣後因乙○○及陳見榮自知犯罪經警
    方發覺無法逃逸，經警策動後，於九十三年三月十六日，由陳見榮將前述手槍及
    另二顆尚未擊發的子彈交付給乙○○，並指示乙○○如何出面承擔所有犯行及罪
    責後，乙○○立即持陳見榮所交付的前述槍枝一枝及子彈二顆（均於鑑定時試射
    ）出面投案。
三、案經花蓮縣警察局吉安分局報告台灣花蓮地方法院檢察署檢察官偵查起訴。
    理  由
一、認定犯罪事實所憑之證據及理由
（一）被告乙○○坦承在前述時、地和陳見榮一起與簡春福發生爭執後，即聽到二聲
      槍聲，事後陳見榮並將槍、彈交給他投案的事實。
（二）被害人簡春福於九十三年三月十三日下午，因遭受由前向後的槍擊貫穿傷，並
      分別貫穿左心室及左肺下葉，而於當日下午五時二十分送財團法人佛教慈濟綜
      合醫院（下稱慈濟醫院）急救，然仍因心因性休克，於當日下午六時二十五分
      不治死亡的事實，業經檢察官督同法醫師相驗、解剖屬實，並製有驗斷書、相
      驗屍體證明書、勘驗筆錄各一份、以及法務部法醫研究所九十三年四月二十日
      法醫理字第０九三０００九五六號函文所附之九三法醫所醫鑑字第０三九七號
      鑑定書一份在卷為證，復有相驗照片及解剖照片多張，以及慈濟醫院病歷表一
      份在卷可憑。（見相驗卷）
（三）案發現場所遺留之彈殼二顆、彈頭一顆及彈頭碎片二顆，以及被告投案時所提
      出扣案的槍枝一枝及子彈二顆，均經送驗的結果，認為案發現場所遺留的彈殼
      二顆，均係已擊發之口徑九ＭＭ制式彈殼，比對結果，二顆彈底特徵紋痕相吻
      合，認係由同一槍枝所擊發，彈頭一顆，研判係已擊發之口徑九ＭＭ銅包衣彈
      頭，彈頭碎片二顆，認分係制式銅包衣彈頭之金屬包衣及制式銅包衣彈頭之鉛
      心；而扣案的槍枝一枝及子彈二顆，經鑑定槍枝為捷克ＣＺ廠所製口徑九ＭＭ
      的制式半自動手槍，槍管內具六條右旋來復線，機械性能良好，可擊發同口徑
      制式子彈，認具殺傷力；子彈二顆均係口徑九ＭＭ制式子彈，於鑑驗時試射均
      具殺傷力；且送驗制式手槍試射後之彈殼，與上述案發現場遺留送驗的彈殼二
      顆比對結果，其彈底特徵紋痕相吻合，認係由同一枝槍枝所擊發的事實，有內
      政部警政署刑事警察局九十三年三月十七日刑鑑字第０九三００五八八三八號
      、九十三年三月二十六日刑鑑字第０九三００六五０一一號槍彈鑑定書各一份
      在卷可按（見四五七號檢察官偵查卷第五十三頁至第五十九頁、第六十四頁至
      第六十八頁），此外，並有被告投案時提出的制式手槍一支扣案可查。足徵扣
      案的制式半自動手槍即為槍擊被害人簡春福致死的槍枝。
（四）本案係因陳見榮所駕車輛陷入工地前坑洞，要求找建商而與簡春福發生爭執後
      ，又再與被告同至工地內找簡春福爭執，簡春福並在二聲槍聲之後，因槍擊中
      彈身亡之事實，業據證人即同在工地工作之黃煌彬（見第四五七號檢察官偵查
      卷七九至八十頁、原審卷一二一至一二七頁）證人即被害人之子丁○○（見第
      四五七號檢察官偵查卷四十至四十四頁、原審卷一０六至一一六頁）、證人即
      同在工地工作之被害人之妻賴美麗（見原審卷一一六至一二一頁）證述綦詳，
      互核相符。
（五）就整個殺人的經過，包括被告乙○○確實有在陳見榮擊發第一槍後，於手槍遭
      撥落一樓時下樓撿槍再遞交給陳見榮以擊發第二槍，且直至被害人簡春福倒地
      後才與陳見榮分別離開案發現場的事實，業據目擊證人丁○○（見第四五七號
      檢察官偵查卷四十至四十四頁、原審卷一０六至一一六頁）、賴美麗（見原審
      卷一一六至一二一頁）證述明確。
（六）證人黃煌彬雖證稱他看到的是被告乙○○在二樓樓梯轉角平台處背對著他抱著
      一個人，右手還拿著一把手槍，他返身跑回三樓，回三樓時就聽到二聲槍聲等
      語（見第四五七號檢察官偵查卷七九至八十頁、原審卷一二一至一二七頁），
      惟此與前述證人丁○○、賴美麗所述持槍之人為陳見榮等情均不相符，且黃煌
      彬既稱被告乙○○是背對著他，又何能確認被告手中所持之物為槍？足見證人
      黃煌彬雖有目擊案發的部分情形且均據實陳述，然此部分所為之證述，可能是
      受到之後聽到槍聲的誤導，而在緊急的情境中所為之誤認，此部分應以證人丁
      ○○、賴美麗之所述為真實。
二、對於被告辯解本院之判斷
（一）被告辯解要旨
      辯稱：伊在第一聲槍響後，就離開到屋外，並沒有撿槍給陳見榮，樓梯是陳見
      榮先下去，證人黃煌彬證述兩聲槍聲間隔很近，不可能是槍被打掉，伊再去撿
      槍交給陳見榮云云。
（二）不採的理由
    １被告之辯稱與前述一（五）中目擊證人丁○○、賴美麗之證述不符。
    ２依照目擊證人丁○○、賴美麗之證述，事實的經過是：「被告乙○○最先下樓
，陳見榮及簡春福緊接其後，丁○○亦緊隨簡春福之後下樓，雙方在走至一、
      二樓樓梯間轉角平台處就發生拉扯扭打，陳見榮取槍朝簡春福射擊一槍，經簡
      春福撥落掉至樓梯下的一樓地面上，乙○○隨即迅速下樓將槍枝拾起，再遞交
      給尚在一、二樓樓梯間陳見榮，陳見榮拿到槍枝之後立即往簡春福的胸部射擊
      一槍」，可見槍僅從一、二樓樓梯間轉角平台，掉至樓梯下的一樓地面上，掉
      落的地方並不遠，且被告乙○○走在最前面，其迅速下樓撿槍、遞槍並不需多
      少時間，核與證人黃煌彬證述：「兩聲槍聲間隔很近」「兩槍間隔沒幾秒的時
      間」等語，並無矛盾。證人黃煌彬前述之證述，並無從採為被告乙○○有利之
      認定。被告乙○○之所辯，乃避卸之詞，不足採信。
（三）對於指定辯護人辯論意旨本院之判斷
    １辯護人為被告乙○○答辯稱：縱認為被告乙○○有撿槍交給陳見榮的行為，被
      告也沒有與陳見榮共同持有槍、彈，以及殺人的犯意聯絡，因此至多只能認為
      是幫助犯，又被告向警方陳述本案係其所為，應有自首之適用等語。
    ２按共同正犯的意思聯絡，不限於事前有所協議，其於行為當時，基於相互之認
      識，以共同犯罪的意思參與者，亦無礙於共同正犯的成立，最高法院七十三年
      台上字第一八八六號著有判例可參，查本件被告乙○○於案發當時始終在場，
      見陳見榮持手槍朝簡春福射擊第一槍時，已明知陳見榮非法持有手槍及子彈，
      且所持有之槍、彈均具有殺傷力，屬於極易致命的武器，朝人體射擊極可能因
      傷及重要器官而造成死亡，竟於槍枝遭簡春福撥落後立即下樓將槍枝拾起，再
      遞交給陳見榮，使陳見榮得以再對簡春福的胸部予以射擊，參照上述判例意旨
      的說明，實足堪認乙○○雖未事先與陳見榮就持有手槍、子彈，以及殺人的犯
      行有所協議，然於案發當場已萌生與陳見榮共同持有手槍、子彈及殺人的犯意
      聯絡。又按刑法上的幫助犯，以幫助他人犯罪的意思參與犯罪構成要件以外的
      行為而成立，所謂參與犯罪構成要件以外的行為者，指其所參與者非直接構成
      某種犯罪事實之內容，而僅係助其犯罪事實實現的行為而言，苟已參與構成某
      種犯罪事實之一部，即屬分擔實施犯罪之行為，雖僅以幫助他人犯罪的意思而
      參與，亦仍屬共同正犯，最高法院二十七年上字第一三三三號判例意旨可供參
      照。本件將手槍、子彈帶至現場之人，以及對簡春福開槍之人，雖然都是陳見
      榮，但被告乙○○既與陳見榮同至工地內與簡春福爭執，且始終在場，復在看
      見陳見榮持槍射擊簡春福未果後，明知該手槍內有子彈，且手槍、子彈均具有
      殺傷力，被告乙○○當可就陳見榮之所為，預見陳見榮再度持有槍、彈有再對
      簡春福射擊致簡春福死亡的可能，卻仍迅速撿起掉落地面之手槍遞給陳見榮，
      使陳見榮得以持上述手槍再朝簡春福射擊，遂行殺人之目的，被告所為自難辭
      其犯罪行為分擔之責，揆諸上開判例，縱其意在幫助，但其既已參與實施犯罪
      分擔之行為，仍應論以共同殺人之正犯，以及持有手槍、子彈之正犯，而非幫
      助犯。
    ３證人即吉安分局警員丙○○證述：「在被告乙○○到案時，檢察官已簽發拘票
      」「是根據當時現場自小客車的車號查出車主，並根據嫌犯的特徵查出被告乙
      ○○有涉嫌」「被害人已經指認」「被告坦承前我們已經知道被告有殺人行為
      」等語，足見被告乙○○並不合乎自首之要件。
三、論罪科刑之理由
（一）核被告所為，係犯槍砲彈藥刀械管制條例第七條第四項前段之未經許可持有手
      槍罪、第十二條第四項之未經許可持有子彈罪，以及刑法第二百七十一條第一
      項之殺人罪。被告乙○○與陳見榮，就上述犯行，均有犯意聯絡及行為分擔，
      均為共同正犯。被告一個持有行為，同時觸犯持有手槍及持有子彈二罪名，為
      想像競合犯，應從一重之未經許可持有手槍罪論處，又被告所犯未經許可持有
      手槍罪與殺人罪之間，有方法結果的牽連關係，應從一重之殺人罪處斷。被告
      此部分未經許可持有手槍、子彈之行為雖未具檢察官起訴（按，起訴書犯罪事
      實二部分所載之被告未經許可持有手槍、子彈罪嫌，業據檢察官於九十三年十
      月十二日在原審審理時撤回起訴，有撤回起訴書一份附於原審卷可按），然而
      該部分事實與公訴人起訴之犯罪事實既具有方法結果的裁判上一罪關係，應為
      起訴效力所及，本院自應併予審究。
（二）被告乙○○曾因違反藥事法案件，經台灣花蓮地方法院判處有期徒刑一年確定
      ，於民國（下同）八十九年八月十六日縮刑期滿執行完畢，此有台灣高等法院
      被告全國前案紀錄表一份在卷可查，其於五年之內再犯本件有期徒刑以上之罪
      ，依刑法第四十七條規定應論以累犯，所犯殺人罪本刑有期徒刑部分應依法加
      重其刑。
（三）原審依上開事證，適用前述法律，並審酌被告僅因共犯陳見榮所駕車輛陷入坑
      洞內，就與陳見榮聯手，在被害人的妻兒面前，殺害被害人，而且犯罪後還一
      度企圖為陳見榮承擔所有罪責，混淆司法偵辦方向，又至今雖供承陳見榮持有
      槍、彈等部分犯行，然對其犯行仍飾詞狡辯，且未對被害人家屬有絲毫的賠償
      或歉意，顯然並無悔意，惟其就整個犯罪過程顯係立於聽命於陳見榮的地位，
      且陳見榮方為實際下手殺害簡春福之人等一切情狀，量處被告有期徒刑十八年
      。又以被告未能尊重他人之生命法益，為聽命於陳見榮寧侵害他人之生命權，
      依其犯罪之性質，認有禠奪公權之必要，爰併予宣告禠奪公權六年。另以扣案
      之捷克ＣＺ廠所製口徑九ＭＭ制式半自動手槍一枝為違禁物，應依法宣告沒收
      ，至於扣案的子彈二顆均業經試射，此有前述之槍彈鑑定書一份在卷可查，故
      不再宣告沒收。經核認事用法均無不合，量刑亦屬妥當，被告上訴否認犯罪指
      摘原判決不當為無理由，應予駁回。
四、適用法律
    程序法方面，刑事訴訟法第三百六十八條。
本案經檢察官林慧到庭執行職務。
中      華      民      國      九十四      年    二    月    二十五    日
                                  審判長法官  吳  鴻  章
                                        法官  林  慶  煙
                                        法官  蔡  勝  雄
右正本證明與原本無異。
如不服本判決，應於判決送達後十日內向本院提出上訴狀。其未述理由者，並應於
提出上訴狀後十日內向本院補提理由狀(須附繕本)。
                                      書記官  陳  萬  山
中      華      民      國      九十四      年    二    月    二十五    日
